臺灣高等法院民事判決
108年度家上更二字第1號
上  訴  人  巢光明
被上訴人    巢先明
            巢育誠
            巢友銓
            巢嘉文
上二人
訴訟代理人  翁蓓莉
上列當事人間請求分割遺產事件，上訴人對於中華民國103年5月
30日臺灣臺北地方法院101年度家訴字第26號第一審判決提起上
訴，經最高法院第二次發回更審，本院於110年11月10日言詞辯
論終結，判決如下：
    主      文
原判決除確定部分外廢棄。
兩造被繼承人巢薌農所遺如附表一編號一至編號十三遺產項目欄
所示之遺產，分割如附表一「本院分割方法欄」所示。
第一、二審訴訟費用及發回前第三審訴訟費用（除確定部分外）
，由兩造按附表三所示之應繼分比例負擔。 
    事實及理由
一、上訴人主張：被繼承人巢薌農於民國100年6月5日死亡，其
    繼承人為其子即伊與被上訴人巢先明，另被上訴人巢友銓、
    巢嘉文(下稱巢友銓等2人)為巢薌農之子巢克明(88年9月14
    日死亡)之代位繼承人；至於巢薌農之戶籍上登記之長子巢
    元明（98年7月22日死亡）並非巢薌農之子，而被上訴人巢
    育誠亦非巢元明之親生子女，故巢育誠不得繼承巢元明之遺
    產，亦不得代位繼承巢薌農之遺產；巢薌農死亡時，留有附
    表一「上訴人主張欄」所示17項遺產（見本院卷二第247至2
    48、256至257頁，卷三第247頁，卷四第434頁），又伊曾代
    巢薌農支付附表二所示之各項費用，及關於遺產管理等費用
    ，應由遺產中支付；就巢薌農之遺產，繼承人並無不分割之
    協議，亦無因物之使用目的不能分割之情形，然無法達成協
    議。爰依民法第1164條規定，求為判決就巢薌農之遺產，分
    割如附表一「上訴人主張欄」所示（原審判決兩造就附表一
    之遺產，分割如附表一「原審分割方法欄」所示；上訴人不
    服，提起上訴；未繫屬本院部分，不予贅述)。並於本院上
    訴聲明：㈠原判決除確定部分外廢棄。㈡巢薌農之遺產，分割
    如附表一「上訴人主張分割方法」欄位所示。 
二、被上訴人則以：巢薌農於100年6月5日死亡，兩造均為其繼
    承人，應繼分如附表三所示；巢薌農所留之遺產僅有如附表
    一編號1至編號13所示，上訴人所主張附表一編號14至17所
    示之內容，並非巢薌農所留之遺產；就分割方法部分，附表
    一編號1、12所示動產同意分由上訴人取得，編號8、9、10
    、11所示之債權分別依序分割予上訴人、巢先明、巢育誠及
    巢友銓等2人取得，另編號2所示之存款應先扣除支付喪葬費
    新臺幣(下同)18萬9150元及監護人報酬6萬元，餘款與其他
    項遺產均應由兩造按附表三所示應繼分比例分配；又上訴人
    主張附表二所示代墊巢薌農之生活費用等支出，均係由其持
    巢薌農之帳戶，領取巢薌農存款以支付，自不得再主張從遺
    產中扣除等語，資為抗辯。並於本院均答辯聲明：上訴駁回
    。　　
三、查，巢薌農於100年6月5日死亡，上訴人、巢先明及巢克明(
    88年9月14日死亡)之子即巢友銓等2人為巢薌農之繼承人、
    代位繼承人等情，有卷附巢薌農之死亡證明書、戶籍謄本可
    稽（見本院105年度家上更㈠字第7號卷一第27頁，原法院100
    年度司促字第15080號卷〈下稱司促字卷〉第34、36至38頁）
    ，並為兩造所不爭執，堪信為真。 
四、本件應審究者為㈠巢薌農之繼承人及應繼分？㈡巢薌農所留之
    遺產範圍為何？㈢巢薌農生前債務及遺產應支付之費用範圍
    ？㈣遺產分割方法，以何為當？茲論述如下：　　
㈠、巢薌農之繼承人及應繼分？
　⒈按遺產繼承人，除配偶外，依左列順序定之：直系血親卑親
    屬，父母，兄弟姊妹，祖父母；前條所定第一順序之繼
    承人，有於繼承開始前死亡或喪失繼承權者，由其直系血親
    卑親屬代位繼承其應繼分；同一順序之繼承人有數人時，按
    人數平均繼承，但法律另有規定者，不在此限。民法第1138
    條、第1140條、第1141條分別定有明文。
　⒉經查：
　　⑴、巢薌農於100年6月5日死亡，其配偶張淑君、三子巢克明
        分別於87年4月23日、88年9月14日死亡，次子即上訴人
        、四子即巢先明均為巢薌農之繼承人，巢克明之子即巢
        友銓等2人為巢薌農之代位繼承人等情，為兩造所不爭
        執，業已認定如前；是以，上訴人、巢先明為巢薌農之
        繼承人，巢友銓等2人則為代位繼承人，代位繼承巢克
        明之應繼分，應堪認定。
　  ⑵、又巢元明之父亦為巢薌農，其母為張淑君，巢育誠為巢元明之子，巢元明於98年7月22日死亡等情，有卷附戶籍謄本可證（見原法院司促字卷第35頁、原審卷一第41頁），則依首揭法條規定，巢元明原為巢薌農第一順序之繼承人，因於繼承開始前死亡，故由其子即巢育誠代位繼承其應繼分，亦堪認定。
　　⑶、至上訴人以巢薌農之自傳、血型及巢育誠未按祖譜命名
        等為由，主張巢育誠非得代位繼承巢薌農之遺產云云。
        惟查，上訴人所提出之巢薌農自傳，業經巢育誠否認真
        正，上訴人復未能舉證以實其說，已難認其此部分主張
        真正；況單以血型臆測是否為親生子女，亦屬率斷，尚
        不足採，且縱未按祖譜命名，亦無法遽以推定親子關係
        ；再者，上訴人請求確認巢育誠與巢薌農不具血緣而取
        得代位繼承人身分一節，業經原法院以101年度親字第5
        7號判決駁回，經上訴人提起上訴，復經本院以103年度
        家上字第199號裁定駁回其上訴，再經上訴人提起抗告
        ，並經最高法院以104年度台抗字第686號裁定駁回其抗
        告確定（見本院105年度家上更㈠字第7號卷二第227頁、
        第235至237頁、第239頁）。
　　⑷、依上說明，巢薌農於100年6月5日死亡時，其配偶已歿，
        其第一順序之直系血親卑親屬原有長子巢元明、次子上
        訴人、三子巢克明與四子巢先明，應繼分各4分之1，因
        巢元明、巢克明早於巢薌農死亡，巢元明之應繼分4分
        之1由巢育誠代位繼承，巢克明之應繼分4分之1則由巢
        友銓等2人代位繼承，各自之應繼分則為8分之1，即兩
        造之應繼分應如附表三所示。
㈡、巢薌農所留之遺產範圍為何？
　⒈附表一編號1所示生活醫療用具等動產、編號7所示恒安安養
    院保證金8萬元、編號8所示巢薌農對上訴人之債權100萬元
    、編號9所示巢薌農對呂錦芳之債權100萬元、編號10所示巢
    薌農對巢元明之債權100萬元、編號11所示巢薌農對翁蓓莉
    之債權100萬元、編號12所示車牌0000-00號豐田汽車1輛，
    及編號13所示巢薌農生前已依國軍老舊眷村改建條例向政府
    申請配售門牌臺北市○○路000巷0號0樓房屋及坐落基地應有
    部分之○○新村改建基地新建住宅，並繳清購屋款項後，所享
    有請求移轉上開房地之所有權移轉登記請求權（見本院卷四
    第443至470頁臺北高等行政法院104年度訴字第1942號、105
    年度訴字第19號，最高行政法院107年度判字第416、417號
    判決），皆屬巢薌農之遺產，為兩造不爭執（見本院卷二第
    256至257頁，本院卷四第434頁），堪認上開財產，均為巢
    薌農之遺產。
　⒉至附表一編號2至編號6所示銀行存款，兩造就存款數額多少
    應列入遺產乙情有所爭執。惟查：
　　⑴、巢薌農死亡時，遺有附表一編號2所示永豐商業銀行城中
        分行存款144萬7491元、編號3所示中國信託商業銀行存
        款12萬0014元、編號4所示臺灣銀行存款38萬3156元、
        編號5所示郵局存款3萬9065元、編號6所示合庫銀行存
        款93萬2655元財產，應屬巢薌農之遺產等情，有卷附財
        政部臺北市國稅局遺產稅免稅證明書、合庫銀行營業部
        函文、遺產申報書、遺產稅免稅證明書、臺灣銀行存摺
        內頁、中國信託城中分行台幣帳戶存摺內頁可稽（見原
        審卷一第32頁，原審卷五第13至14頁合庫銀行營業部函
        文，本院103年度家上字第200號卷一第118至125頁、第
        151頁正反面、第152頁正反面），堪認附表一編號2至
        編號6遺產項目欄所示銀行存款均屬巢薌農死亡當時所
        留之遺產。
　　⑵、至上訴人主張該等銀行存款應扣除其代墊巢薌農生前費
        用、償還款項及支付喪葬費用等款項金額後，方屬巢薌
        農之遺產云云。然縱有巢薌農生前債務及遺產應支付之
        費用等情，亦屬於遺產分割時整體一併計算及分割之事
        宜，而非先行扣除；是以，就巢薌農所留銀行存款之遺
        產數額計算時，仍應以巢薌農死亡當時所留之銀行存款
        數額列計，上訴人前開主張，尚難可採。
　　⑶、附表一編號6所示合庫銀行存款93萬2655元部分，上訴人雖主張此部分存款係因有○○路房地拆遷補償費之匯入，被繼承人巢薌農親屬會議時，亦決議該補償費分配給伊云云。惟巢薌農死亡時，其合庫銀行內存款餘額確實為93萬2655元（見原審卷一第32頁財政部臺北市國稅局遺產稅免稅證明書，原審卷五第13至14頁合庫銀行營業部函文），足見該存款確屬巢薌農死亡時所留之遺產；且上訴人所稱於97年6月11日被繼承人巢薌農親屬會議時，決議拆遷補償金係分配給上訴人云云，固提出開會記錄為證（見原審卷三第184頁），然此會議記錄並未記載補償金之數額，且係巢薌農生前由親屬召開之會議，開會之人並無權處分巢薌農財產，亦無分割遺產之效力，自難認定附表一編號6所示合庫銀行存款93萬2655元屬上訴人之財產或應逕自分配予上訴人取得。
　⒊另就附表一編號14上訴人主張欄所示巢克明撫恤金150萬元部分，上訴人主張原應屬巢薌農取得，卻由翁蓓莉領取，應歸扣後分配云云；然查，巢克明早於88年9月14日死亡，依巢友銓等2人所辯巢克明為國中教師，死亡時撫恤金依法為父母、配偶及子女均分，巢薌農念及巢友銓等2人仍在求學階段，於88年9月24日書立放棄巢克明死亡撫恤金承受權等語，並有卷附切結書可證（見本院103年度家上字第200號卷一第164頁）；且依廢止前學校教職員撫卹條例第9條第1項、第2項之規定：教職員遺族領受撫卹金之順序如左：父母、配偶、子女及寡媳。但配偶及寡媳，以未再婚者為限，祖父母、孫子女，兄、弟、姊、妹，以未成年或已成年而不能謀生者為限，配偶之父母、配偶之祖父母，以無人扶養者為限，前項遺族同一順序有數人時，其撫卹金應平均領受，如有死亡或拋棄或因法定事由喪失領受權時，由其餘遺族領受之；準此，巢克明死亡撫恤金依當時有效之法律，雖得由其父巢薌農、配偶翁蓓莉、子女巢友銓等2人平均領受撫卹金，惟因巢薌農以上開切結書拋棄撫恤金領受權，依法巢克明死亡撫恤金即由翁蓓莉、巢友銓等2人領受之，此亦屬巢薌農生前對財產權利之處分，復未有任何符合民法第1173條依法應歸扣之事由，自難認附表一編號14上訴人主張欄所示巢克明撫卹金150萬與巢薌農之遺產有關。
　⒋至附表一編號15上訴人主張欄所示張淑君遺產150萬元，上訴
    人雖主張巢先明有受有利益應歸扣為應繼財產之情形云云。
    但就上訴人所稱兩造母親張淑君遺產150萬部分，巢先明抗
    辯：當初係上訴人從張淑君遺物內翻出一張定期支票，那時
    上訴人要回美國，伊當時還跟巢薌農住在一起，也有小孩要
    養，大家講好那筆錢給伊，當時支票也是上訴人給伊的，伊
    就去領款等語（見本院卷四第438頁），由此可知，上訴人
    所主張巢先明受有兩造母親張淑君遺產150萬元之利益，應
    僅為張淑君死亡時，其繼承人就張淑君遺產所為之分割處分
    ，尚難認巢薌農對巢先明有何債權可言，亦與民法第1173條
    歸扣之要件不合，自不應列入本件遺產之計算。
　⒌再就附表一編號15、16上訴人主張欄所示巢先明溢領銀行結
    存款項89萬8763元，及巢薌農就養金購置臺東房地之資金11
    9萬8440元，上訴人主張巢先明、巢元明有受有利益應歸扣
    為應繼財產之情形云云。惟查，上訴人自承：伊自79年間出
    國，有美國身分，96年間以後才回台居住，89年間至93年間
    巢薌農在臺東生活，期間伊回來臺灣兩次，一次大概兩個星
    期等情（見本院卷四第440至441頁）；巢先明抗辯稱：巢元
    明生前住在臺東，上訴人都在國外，巢克明88年間就過世，
    伊母親過世的也很早，家裡只有巢薌農一人，伊後來有搬回
    去跟巢薌農一起住，巢薌農的錢都足夠支應自己的安養費用
    等語（見本院卷四第440至441頁）；由上情可知，上訴人於
    96年以前，長期未在國內居住，僅偶爾返台，而巢薌農於該
    段時間有至臺東與巢元明居住之情形，亦有與巢先明共同生
    活之情形，巢薌農生前之財產支出，不僅為其生前處分，也
    亦極有可能供作其自身花費等用途；本件上訴人並未舉證足
    以證明巢先明、巢元明有何不法侵占巢薌農生前財產之情，
    已難認巢薌農對巢先明、巢元明有何債權存在而應列入遺產
    計算，亦難僅以於上訴人長期居住國外期間，巢薌農之存款
    有何減少之情，即認屬巢先明、巢元明受有利益應歸扣為應
    繼財產之情形，復無證據證明與民法第1173條歸扣之要件相
    合，而不應列入本件遺產之計算。
　⒍末就編號17上訴人主張欄所示臺北市○○街000號房屋出售價金900萬元，由巢先明持有，應歸扣後分配云云。查，上開○○街房屋確已於95年間出售得款900萬元，並由巢先明取得乙情，為巢先明所不爭執，僅抗辯稱此為巢薌農生前所為之決定；而上訴人前以巢先明偽造授權書、買賣契約書將○○街房屋及增建部分出售為由，向臺灣臺北地方檢察署代巢薌農提出告訴，業經該署檢察官及臺灣高等法院檢察署不起訴確定在案（見原法院100年度訴字第4286號卷第7至16頁，原審卷二第277至280頁、卷四第52至54頁不起訴處分書），不起訴處分之理由，主因翁蓓莉在刑案中證稱：在70幾年時，○○街房屋有土地糾紛，對方索賠700萬元，經巢薌農夫婦與伊夫婦討論後，巢薌農決定將該房屋全權交由巢先明處理，如果敗訴，房子遭拍賣還不夠，由巢先明賠，如果勝訴，房子就算是巢先明，所以伊知道對該房子沒有權利等語；而證人翁蓓莉之配偶已歿，遺有子女，將來仍有代位繼承權，對於巢薌農之財產亦有利害關係，竟為上開證言，衡情無偏袒巢先明之虞等情，足認巢薌農在生前即有同意將○○街房屋價值贈與巢先明之意思；況上訴人以翁蓓莉上開證言涉嫌偽證，另對之提起告發，亦經檢察官不起訴處分確定在案（見原法院100年度訴字第4286號卷第17至20頁）；再參以巢元明生前長期住在臺東，上訴人於96年間以前長期住在國外、僅偶爾返國，巢克明早逝，巢先明原即居住在該○○街房屋等情（見本院卷四第440至441頁），巢先明抗辯巢薌農生前已將巢先明居住之○○街房屋利益贈與巢先明等情，亦非不合常理。是以，巢先明受有處分○○街房屋之所得款項900萬元，應屬巢薌農生前對其財產所為之處分，亦無證據證明與民法第1173條歸扣之要件相合，自不應列入巢薌農之遺產。
　⒎綜上，附表一編號1至編號13遺產項目欄所示財產，均屬巢薌
    農之遺產；上訴人主張附表一編號14至17上訴人主張欄所示
    內容為巢薌農所留遺產亦應列入分割云云，尚難可採。
㈢、巢薌農生前債務及遺產應支付之費用範圍？
　⒈按遺產管理、分割及執行遺囑之費用，由遺產中支付之，民
    法第1150條定有明文。所謂遺產管理之費用，具有共益之性
    質，凡為遺產保存上所必要不可欠缺之一切費用，如事實上
    之保管費用、繳納稅捐等均屬之，至於被繼承人之喪葬費用
    ，實際為埋葬該死亡者有所支出，且依一般倫理價值觀念認
    屬必要者，性質上亦應認係繼承費用，並由遺產支付之。
　⒉經查：
　　⑴、巢薌農之遺產應支付附表二編號3所示慈恩園紀念館治喪
        費用18萬9150元及編號9所示上訴人擔任巢薌農監護人
        報酬6萬元等情，為兩造所不爭執（見本院卷四第434頁
        ），應堪認定。至上訴人另主張其有代為支付附表二編
        號4所示巢薌農喪葬費用8萬7970元，亦據上訴人提出相
        關單據附卷為佐（見本院103年度家上字第200號卷一第
        279至296頁），堪認屬巢薌農之喪葬費用，而得由遺產
        支付之，並不因兩造交惡致被上訴人等未參與上訴人所
        舉辦之巢薌農後事法會儀式而有相異之認定；巢先明雖
        抗辯其亦有為巢薌農舉辦後事法會儀式而有支出費用應
        由遺產支付云云，然因其此部分未能保留單據以提出為
        證，自難認定，併此敘明。　　
　　⑵、至上訴人主張伊有代墊支出附表二編號1所示巢薌農聘僱
        外傭及醫藥費21萬8043元、編號8所示巢薌農於98、99
        年間之生活費之情形，應由巢薌農之遺產予以返還與伊
        云云。惟查，上訴人雖有統計該等巢薌農生前之花費，
        然並無提出足夠之證明可佐該等費用確實為上訴人所支
        出；況依巢薌農所留之遺產存款內容可知，巢薌農生前
        非無經濟能力足以支付該等費用，反觀上訴人自承其自
        96年間返國後，每月領有老人年金3千多元，及領有股
        利一年約6、7萬元，尚須租屋居住，自身所需生活費都
        是花用配偶的等情（見本院卷四第436至437頁），實難
        認上訴人確實有代巢薌農支付上開生活費用；再者，依
        巢薌農所留數個銀行存款共數百萬元中，單單僅以中國
        信託商業銀行帳戶98至99年間存款交易明細觀之（見本
        院103年度家上字第200號卷一第152頁正反面存摺影本
        ），巢薌農該帳戶即有提領數十萬元之情形，足認巢薌
        農生前所需開銷確實係由其自身資產足以清償，而未有
        由上訴人代墊支出之情形。
    ⑶、上訴人另主張伊為管理巢薌農之遺產而有支出附表二編
        號2、6之訴訟費用，應由巢薌農之遺產予以返還與伊云
        云。但附表二編號6所示本件訴訟費用，已由本件裁判
        時一併宣示兩造之負擔範圍，另其自陳前為爭取附表一
        編號13所示○○路房地權利而與國防部之行政訴訟，因已
        勝訴，訴訟費用業經國防部退還，本件請求遺產支付的
        訴訟費用為其被告偽造文書之案件訴訟費用（見本院卷
        四第438頁），尚難認上訴人因偽造文書之刑案所支出
        之費用屬遺產管理之費用；是以，本件上訴人主張應由
        巢薌農之遺產支付其支出附表二編號2、6之訴訟費用云
        云，尚難可採。
　　⑷、就上訴人主張伊為管理巢薌農所留附表一編號12所示車
        輛之遺產而有支出附表二編號5之車輛管理費每月4200
        元，應由巢薌農之遺產予以返還與伊云云。然參以上訴
        人自陳該車為伊兒子自美國帶回來的，巢薌農沒有駕照
        可以開那台車，巢薌農生前都是伊在開那輛車載巢薌農
        等情，並審酌兩造均已同意上開車輛分配與上訴人取得
        ，且在遺產分割時無庸列入遺產價值找補（見本院卷四
        第435頁）；由此情可知，該車自始至終均由上訴人使
        用，亦無列入遺產分割價值找補之計算中，故上訴人為
        該車所支付之管理費用，自不應列入為遺產管理所支出
        之費用，而不得由遺產支付。
    ⑸、再就上訴人主張附表二編號7所示97年10月1日至100年6月5日止，伊為巢薌農看護費用共計37萬60元，應由巢薌農之遺產支付與伊云云。惟查，該等上訴人所主張之看護費用，為其自身為巢薌農看護之情（見本院卷四第437頁），而本件依巢薌農生前財產經濟狀況與過世後所留遺產觀之，巢薌農並非無財產足以維持生活；又子女對於父母之奉養，應係出於天性及倫理，而非法律之強制規定，基於人倫孝道，於受扶養人尚非處於「不能維持生活」情狀下而為奉養者，事所常見，通常情形係多數子女間按諸經濟狀況及生活形態，為任意之給付，若有子女於此情狀不願分擔者，亦僅屬道德、倫理層次之問題，父母於此情狀下對於子女既無扶養請求權存在，而此一基於孝道所自願承擔之任意給付，於通常情形亦不至因其他子女未承擔而拒絕自己之繼續給付，故曰道德上之義務。本件巢薌農至死亡前，並無不能維持生活而有受扶養必要之情況，縱上訴人主張其於97年10月至100年6月5日期間，於巢薌農年老之際，於數年之間常伴巢薌農左右，而有日常看護巢薌農之行為，此應評價係上訴人出於人倫孝道，依自己之意願，為孝養父親自願所為，藉以報答父恩，屬民法第1084條第1項揭示「子女應孝敬父母」之具體實踐，核與人倫孝道相符，值得讚許，既係出於天性及倫理，而非法律上之義務，自難有何法律依據得請求應由巢薌農之遺產為支付。
　  ⑹、依上說明，本件應由巢薌農遺產為支付之費用，僅為附
        表二編號3所示慈恩園紀念館治喪費用18萬9150元、上
        訴人代為支付附表二編號4所示巢薌農喪葬費用8萬7970
        元，及附表二編號9所示上訴人擔任巢薌農監護人報酬6
        萬元；其餘上訴人之主張，尚難可採。
㈣、遺產分割方法，以何為當？
　⒈按繼承人有數人時，在分割遺產前，各繼承人對於遺產全部
    為公同共有，民法第1151條定有明文。次按公同共有物之分
    割，除法律另有規定外，準用關於共有物分割之規定，為民
    法第830條第2項所明定。準此，公同共有遺產之分割，於共
    有人不能協議決定分割方法時，依民法第830條第2項準用第
    824條第2項、第3項，法院應命為下列之分配：(1)以原物分
    配於各共有人（民法第824條第2項第1款前段）；(2)原物分
    配，並以金錢補償共有人中未受分配，或不能按其應有部分
    受分配者（民法第824條第2項第1款但書、第3項）；(3)原
    物分配顯有困難時，得變賣共有物，以價金分配於各共有人
    ；或以原物之一部分分配於各共有人，他部分變賣，以價金
    分配於各共有人（民法第824條第2項第2款）。又民法第116
    4條所定之遺產分割，其目的在於遺產公同共有關係全部之
    廢止，而非個別財產公同共有關係之消滅。所謂應繼分係各
    繼承人對於遺產之一切權利義務，所得繼承之比例，並非對
    於個別遺產之權利比例，因此分割遺產並非按照應繼分比例
    逐筆分配，而應整體考量定適當之分割方法，法院選擇遺產
    分割之方法，應具體斟酌公平原則、各繼承人之利害關係、
    遺產之性質及價格、利用價值、經濟效用、經濟原則及使用
    現狀、各繼承人之意願等相關因素，以為妥適之判決，不受
    繼承人所主張分割方法之拘束。
  ⒉經查：
　　⑴、兩造就附表一編號1所示生活醫療用具等動產、編號12所
        示車牌0000-00號豐田汽車1輛均分由上訴人取得，並無
        意見，自應為此分割方法；另考量巢薌農對其四子各房
        均有100萬元之債權存在，為公平及方便計算，附表一
        編號8所示巢薌農對上訴人之債權100萬元分由上訴人取
        得，編號9所示巢薌農對呂錦芳之債權100萬元分由其配
        偶巢先明取得，編號10所示巢薌農對巢元明之債權100
        萬元分由其代位繼承人巢育誠取得，編號11所示巢薌農
        對翁蓓莉之債權100萬元分由巢克明之代位繼承人即巢
        友銓等2人各2分之1。
　　⑵、至就附表一編號2至7所示之金錢款項，其中編號2所示之
        存款應先支付前開所認定之附表二編號3、4所示喪葬費
        用各18萬9150元、8萬7970元，及編號9所示上訴人擔任
        巢薌農監護人報酬6萬元，剩餘款項再與編號3至編號7
        所示金錢由兩造依附表三應繼分比例分配為當；附表一
        編號13所示巢薌農生前已依國軍老舊眷村改建條例向政
        府申請配售門牌臺北市○○路000巷0號0樓房屋及坐落基
        地應有部分之○○新村改建基地新建住宅，並繳清購屋款
        項後，所享有請求移轉上開房地之所有權移轉登記請求
        權，並非不得分割之債權，為方便兩造行使權利起見，
        應適宜由本院依附表三應繼分比例分配，使兩造得各自
        依其應繼分請求該房地之應有部分比例之所有權移轉為
        當。
五、從而，本件上訴人依民法第1164條規定，訴請分割巢薌農之
    遺產，為有理由。爰由本院將巢薌農所遺如附表一編號1至
    編號13遺產項目欄所示之遺產，分割如該表「本院分割方法
    欄」所示。原審就分割遺產部分所認定之遺產範圍及所為之
    分割方法既與本院不同，原判決此部分即屬無可維持，應認
    上訴為有理由，爰廢棄原判決分割巢薌農遺產部分，並改判
    如主文第2項所示。又裁判分割遺產之形成訴訟，法院決定
    遺產分割之方法時，應斟酌何種分割方法較能增進共有物之
    經濟效益，並兼顧兩造之利益，以決定適當之分割方法，不
    受起訴聲明之拘束，亦不因何造起訴而有不同，則依民事訴
    訟法第80條之1、第85條第1項後段規定，由全體繼承人依應
    繼分比例分擔訴訟費用，始為公平，爰諭知如主文第3項所
    示。　　
六、本件事證已臻明確，兩造其餘之攻擊或防禦方法及所用之證
    據，經本院斟酌後，認為均不足以影響本判決之結果，爰不
    逐一論列，併此敘明。
七、據上論結，本件上訴為有理由。爰判決如主文。　　
中　　華　　民　　國　　110 　年　　11　　月　　24　　日
                  家事法庭
                      審判長法  官  楊絮雲
                            法  官  郭顏毓
                            法  官  張宇葭
正本係照原本作成。
如不服本判決，應於收受送達後20日內向本院提出上訴書狀，其
未表明上訴理由者，應於提出上訴後20日內向本院補提理由書狀
（均須按他造當事人之人數附繕本）上訴時應提出委任律師或具
有律師資格之人之委任狀；委任有律師資格者，另應附具律師資
格證書及釋明委任人與受任人有民事訴訟法第466 條之1第1項但
書或第 2項所定關係之釋明文書影本。
中　　華　　民　　國　　110 　年　　11　　月　　24　　日
　　　　　　　　　　　　　  書記官  李佳姿
附表一　　　　　　　　　　　　　　　　　　　　
編號 遺產項目  上訴人主張 原審分割方法 本院分割方法 1 輪椅3張 應分配予上訴人  變價分割，所得價金由兩造依附表三應繼分比例分配 應分配予上訴人  便盆椅1張     電動床1張     氣墊床1張     橡膠氣囊墊1張     跑步機1臺     氧氣機1臺    2 永豐商業銀行城中分行存款144萬7491元 左列存款應扣除上訴人代墊附表二之費用後分配 扣除尚餘應支付費用18萬9150元，餘125萬8341元，由兩造依附表三應繼分比例分配 扣除應支付喪葬費用18萬9150元、8萬7970元，監護人報酬6萬元，餘款由兩造依附表三應繼分比例分配 3 中國信託商業銀行存款12萬0014元 僅餘14元應分配，其餘已用於喪葬費 由兩造依附表三應繼分比例分配 由兩造依附表三應繼分比例分配 4 臺灣銀行存款38萬3156元  於償還借款、墊款後，僅餘3679元應分配 由兩造依附表三應繼分比例分配 由兩造依附表三應繼分比例分配 5 郵局存款3萬9065元  3萬6667元已用於喪葬費，僅餘2398元應分配 由兩造依附表三應繼分比例分配 由兩造依附表三應繼分比例分配  6 合庫銀行存款93萬2655元 應分配予上訴人  由兩造依附表三應繼分比例分配 由兩造依附表三應繼分比例分配 7 恒安安養院保證金8萬元 應分配 由兩造依附表三應繼分比例分配 由兩造依附表三應繼分比例分配 8 巢薌農對上訴人之債權100萬元 應分配予上訴人 應分配予上訴人 應分配予上訴人 9 巢薌農對呂錦芳之債權100萬元 應分配予巢先明 應分配予巢先明 應分配予巢先明  10 巢薌農對巢元明之債權100萬元 應分配予巢元明 應分配予巢育誠 應分配予巢育誠  11  巢薌農對翁蓓莉之債權100萬元 應分配予巢友銓等2人各2分之1 應分配予巢友銓等2人各2分之1 應分配予巢友銓等2人各2分之1  12 車牌0000-00號豐田汽車1輛 應分配予上訴人 變價分割，所得價金由兩造依附表三應繼分比例分配 應分配予上訴人 13 門牌臺北市○○路000巷0號0樓房屋及坐落基地應有部分之所有權移轉登記請求權 待巢育誠身分認定後，再予分割 未列入遺產 而未予分割 由兩造依附表三應繼分比例分配  14  巢克明撫恤金150萬元由翁蓓莉持有，應歸扣後分配 未列入遺產 非遺產  15  張淑君遺產150萬元、巢先明溢領銀行結存款項89萬8763元，均由巢先明持有，應歸扣後分配 未列入遺產 非遺產  16  巢薌農就養金購置臺東房地之資金119萬8440元，現由巢育誠違法持有，應由巢元明歸扣後分配 未列入遺產 非遺產  17  臺北市○○街000號房屋出售價金900萬元，由巢先明持有，應歸扣後分配 未列入遺產 非遺產 

附表二
編號 代墊項目 代墊金額 頁數 1 聘僱外傭及醫藥費 21萬8043元 本院卷一第135、341頁 本院卷二第256頁 2 另案訴訟費用， 規費、法院影印、郵資、財產清冊、耕地保管租金等費用，帳冊製作費用 10萬6650元、 12萬4857元、 10萬元  本院卷一第135、341至342、801至825頁 本院卷二第256、257頁 本院卷三第7、79、317頁 3 慈恩園紀念館治喪費用 18萬9150元 本院卷一第135、342頁 本院卷二第257頁 本院卷三第7頁 4 壽衣、祭品、念經、法會等治喪雜支費 8萬7970元  本院卷一第135、342、421、797至799頁 本院卷二第257頁 本院卷三第73至78、311至313頁 5 自100年6月5日至本件分割遺產完畢止之車輛管理費 每月4200元  本院卷一第135、342頁 本院卷二第257頁 6 本件起訴後訴訟費用、規費  6萬656元   本院卷一第137、342頁 本院卷二第257頁 7 97年10月1日至100年6月5日止病房看護、居家照顧費用 34萬5000元  本院卷一第342、395、401至417、579至795頁 本院卷二第257頁 本院卷三第39至71、281至307頁 8 巢薌農於98年5至7月、11月、12月及99年1至6月之生活費 37萬620元 本院卷一第137、342、380至387、401、617至635、663至721頁 本院卷二第256頁 本院卷三第37、307頁 9 上訴人擔任巢薌農監護人報酬 6萬元  本院卷一第137、343頁 本院卷二第257頁 本院卷三第7頁 

附表三
繼承人 應繼分比例   巢光明 1/4 巢先明 1/4 巢育誠 1/4 巢友銓 1/8 巢嘉文 1/8